【裁判字號】    97,台上,4279
【裁判日期】    970904
【裁判案由】    業務過失致人於死
【裁判全文】
最高法院刑事判決            九十七年度台上字第四二七九號
上  訴  人  甲○○
上列上訴人因業務過失致人於死案件，不服台灣高等法院中華民
國九十四年十月二十七日第二審更審判決（九十四年度交上更(一)
字第一八號，起訴案號：台灣新竹地方法院檢察署八十九年度偵
字第六三四一號），提起上訴，本院判決如下：
    主  文
上訴駁回。
    理  由
一、業務過失致人於死部分：
按刑事訴訟法第三百七十七條規定，上訴於第三審法院，非以判
決違背法令為理由，不得為之。是提起第三審上訴，應以原判決
違背法令為理由，係屬法定要件。如果上訴理由書狀並未依據卷
內訴訟資料，具體指摘原判決不適用何種法則或如何適用不當，
或所指摘原判決違法情事，顯與法律規定得為第三審上訴理由之
違法情形，不相適合時，均應認其上訴為違背法律上之程式，予
以駁回。本件上訴人甲○○上訴意旨略稱：(一)、原審未詳查：肇
事路況，即路面是否顛跛不平，在劃有分向限制線之路段，上訴
人對於對向之汽車駕駛人在彎道會車時突然闖越侵入其車道行為
是否無預防義務，是否來得及防範，又車禍發生究係上訴人先發
現對方侵入車道而採取煞車，或是被撞後之煞車動作，被害人黃
亮有無酒後駕車或午後打瞌睡情形致進入彎道時未順轉，才會
未採取煞車動作和轉彎等事項。且在未釐清肇事責任歸屬前，即
以上訴人未與被害人乙○○和解為由，量處較原審法院上訴審判
處有期徒刑二月為重之有期徒刑六月，更難令人折服。(二)、上訴
人駕駛之聯結車是側邊被撞，非直接正面對撞，當左側液壓管路
被撞斷才產生煞車，應不適用原判決所引用駕駛人之一般平均反
應力之反應距離之數據推理。如上訴人駕駛聯結車發現黃亮駕
駛小客車侵入上訴人車道時，距肇事處尚有二十四點七公尺至二
十五點七四公尺，因二車行駛在彎道中，當不致二車互撞，上訴
人之聯結車係被撞後液壓管路破裂失壓自動鎖死產生煞車，故煞
車痕長十四點三公尺，相當聯結車車身長度，故車尾停止約在被
撞地點邊，如係發覺時距相撞處在二十四點七公尺至二十五點七
四公尺起採取煞車，車頭應是停止在碰撞地點，故原判決之推論
顯有違誤。(三)、縱使案發時上訴人之聯結車行駛於外車道，黃
亮之小客車仍可能撞擊內車道之其他車輛，被害人黃亮、乙○
○死傷之結果在客觀上仍不可避免，故被害人之死傷與上訴人行
駛內車道，並無因果關係。(四)、聯結車之煞車痕各為十三點九公
尺及十四點三公尺，以煞車痕來換算車速，當以二者平均長度十
四點一公尺換算車速為時速五十公里較正確。(五)、上訴人因外側
車道路面高低不平，為行車安全而改行內側車道，在遵行車道內
行駛，並無肇事因素；黃亮於車禍事故前，一邊駕車一邊與乙
○○聊天，二車碰撞前未採煞車動作，為肇事原因。而碰撞地點
是二車會車時，非原判決推理之相當距離，為猝不及防，依據台
灣省行車事故覆議鑑定委員會覆議結果，上訴人無肇事因素，應
不負業務過失致人於死罪責等語。
惟查證據之取捨、證據證明力之判斷，以及事實有無之認定，屬
事實審法院之職權，苟其取捨判斷與認定，並不違背論理法則及
經驗法則，即不容任意指為違法，而執為適法之第三審上訴理由
。本件原審認定上訴人有原判決所載之業務過失致人於死犯行，
係以上訴人固坦承駕駛聯結車與黃亮駕駛之小客車碰撞，致黃
亮死亡之事實，惟矢口否認有何過失及肇事責任，然查依卷附
道路交通事故調查表之現場圖及事故現場照片所示，上訴人之聯
結車左輪煞車痕為十三點九公尺，右車輪煞車痕為十四點三公尺
，依交通部道路交通安全督導會所訂之「一般公路汽車煞車距離
、行車速度及道路磨擦係數對照表」，以最長之煞車痕十四點三
公尺換算結果，上訴人肇事時之車速介於時速五十公里至五十五
公里之間，已逾時速五十公里之速限。又汽車駕駛人之一般平均
反應力為四分之三秒，以上訴人之車速計算，其反應距離介於十
點四公尺至十一點四四公尺間，故上訴人係於二車對撞處前二十
四點七公尺至二十五點七四公尺處即發覺對向之黃亮違規跨越
分向限制線行駛之危險狀況，而採取煞車動作。倘上訴人在時速
五十公里之限速下行駛，上訴人自可於二十四點五公尺之距離內
煞停，不致發生本件車禍。且肇事路段為彎道，依道路交通安全
規則第九十三條第一項第四款規定應減速慢行，作隨時停車之準
備，上訴人如無超速行車且依規定減速慢行，縱黃亮違規侵入
來車道，亦不致發生本件車禍。另汽車在雙向四車道行駛時，大
型車除超越同一車道之前車或準備左轉外，不得在內側車道行駛
，為道路交通安全規則第九十八條第一項第一款所明定。本件肇
事路段為雙向四車道，肇事時中國石油公司北部工程處並未在該
處施工，有該處函可憑，且依現場照片所示，該路段外側車道於
埋設管線後，已重新鋪上柏油，縱有不平整之處，仍可通行，上
訴人並無行駛內側車道之正當理由，乃其竟行駛內側車道，以致
肇事，自有違規定，上訴人辯稱：因中國石油公司在該路段外側
車道施工，不得已駛入內側車道云云，為不足取。黃亮違規跨
越分向限制線（雙黃實線）而駛入對向之內側車道，又疏未注意
車前狀況，未採取煞車動作以致肇事，就車禍之發生固有過失，
然上訴人依當時係日間有自然光線，視線良好，應注意上開行車
規定，又無不能注意之情事，竟疏於注意，駕駛大型聯結車行駛
內側車道，行經彎道未減速慢行且超速行駛，以致發生對撞車禍
，自應負過失責任。檢察官請台灣省竹苗區車輛行車事故鑑定委
員會鑑定結果，亦認黃亮駕車行經彎道跨越分向限制線行駛為
肇事主因，上訴人駕駛聯結車違規行駛內車道且壓分向限制線為
肇事次因。黃亮係因本件車禍致死，已經檢察官督同法醫師相
驗屬實，製有勘驗筆錄、驗斷書、相驗屍體證明書可稽，是上訴
人之上開過失行為與黃亮之死亡，有相當因果關係等證據資料
，予以綜合判斷，認上訴人犯行，堪以認定。並以核上訴人上開
所為，係犯刑法第二百七十六條第二項之業務過失致人於死罪，
依自首規定減輕其刑後，酌情量處有期徒刑六月，並諭知易科罰
金之折算標準。且指駁上訴人否認犯罪，所辯為不足採；及說明
汽車駕駛人行車時固得信賴他人亦為遵守交通規則之行為，於他
人之不適當行為肇生侵害法益之結果時，得主張免除自身責任。
惟此信賴原則之適用，應以自身並未違規為前提，上訴人駕車時
既有違上述規定，而有可歸責之事由，仍應負肇事過失責任，不
得主張信賴原則免責；台灣省車輛行車事故覆議鑑定委員會覆議
及中央警察大學鑑定結果，雖均認上訴人超速行駛內側車道之違
規，係一般違規事項，對本件車禍之發生，並無肇事因素。惟二
機關鑑定時，疏未斟酌上訴人行經彎道未依規定減速反而超速行
車之重要因素，顯與事實及經驗法則有違，自有未洽，尚難據為
有利上訴人之認定等由。已詳其所憑證據及認定之理由，所為
論斷，均有卷存證據資料可資覆按。上訴意旨雖指摘原判決違法
，惟查依卷內肇事後現場照片，黃亮駕駛之小客車車頭撞毀，
上訴人駕駛之聯結車車頭左前角亦部分撞毀，足見原判決認定聯
結車係迎面撞上黃亮之小客車等情，並非無據。上訴意旨謂聯
結車係側邊被小客車撞及，致左側液壓管路被撞斷才產生煞車云
云，並無證據證明，並非依據卷內資料執為指摘之合法上訴理由
。上訴人如未違規行駛內側車道，如行經彎道有減速慢行而未超
速行車，則在肇事處發生之本件車禍即不致發生，上訴意旨謂上
訴人縱未違規致聯結車撞及小客車，小客車亦會撞上其他車輛，
被害人之死亡與上訴人之過失行為無因果關係云云，係置上訴人
過失行為與被害人死亡之具體因果關係於不顧，自行推測另一不
一定發生之事實，欲卸免刑責，顯非適法之上訴理由。至於其他
上訴意旨，均係就原審已調查及依憑證據所為採證認事職權之合
法行使，以及原判決已論列說明之事項，依憑己見，任意指摘為
違法，並重為事實之爭執，殊與法律規定得為第三審上訴理由之
違法情形不相適合。衡以前開說明，此部分之上訴，為違背法律
上之程式，應予駁回。
二、業務過失傷害部分：
按刑事訴訟法第三百七十六條所列各罪之案件，經第二審判決者
，不得上訴於第三審法院，法有明文。本件上訴人所犯刑法第二
百八十四條第二項前段之業務過失傷害罪部分，核屬刑事訴訟法
第三百七十六條第一款之案件。依首開說明，既經第二審判決，
自不得上訴於第三審法院。縱此部分與前開所犯業務過失致人於
死部分有想像競合關係，為裁判上一罪，但業務過失致人於死部
分之上訴為不合法，本院應從程序上予以駁回，而無從為實體上
判決，對於輕罪部分之此部分，亦無從適用審判不可分原則，為
實體上審判，上訴人竟復提起上訴，顯為法所不許，應予駁回。
據上論結，應依刑事訴訟法第三百九十五條前段，判決如主文。
中    華    民    國  九十七  年    九    月    四    日
                      最高法院刑事第五庭
                          審判長法官  陳  正  庸
                                法官  賴  忠  星
                                法官  林  秀  夫
                                法官  宋      祺
                                法官  陳  祐  治
      本件正本證明與原本無異
                                      書  記  官
中    華    民    國  九十七  年    九    月    十    日
                                                      Ｅ


司法院資訊處製作；財團法人民間司法改革基金會備份。
